臺灣高等法院刑事判決　　　　　　　　　94年度上易字第24號
上　訴　人　臺灣臺北地方法院檢察署檢察官
被　　　告　乙○○
上列上訴人因被告詐欺案件，不服臺灣臺北地方法院93年度易字
第1437號，中華民國93年11月30日第一審判決（聲請簡易判決處
刑案號：臺灣臺北地方法院檢察署93年度偵緝字第1230號），提
起上訴，本院判決如下：
    主  文
原判決撤銷。
乙○○幫助掩飾、隱匿因自己重大犯罪所得財物，累犯，處有期
徒刑伍月，如易科罰金，以參佰元折算壹日。
所得財物新臺幣貳仟伍佰元沒收，如全部或一部不能沒收時，以
其財產抵償之。
    事  實
一、乙○○前於民國九十年間，因違反著作權法案件，經臺灣嘉
    義地方法院判處有期徒刑三月確定，並於九十一年二月二十
    二日執行完畢。
二、乙○○猶不知悛悔，在預見將自己名義之金融帳戶物件提供
    予不相識之人使用，該等帳戶可能會被人利用作為掩飾或隱
    匿他人因該他人自己常業詐欺等重大犯罪所得財物或財產上
    利益之用之情形下，因覬覦交付金融機構帳戶物件可換取金
    錢之不法報酬，竟基於幫助他人掩飾、隱匿該他人因自己常
    業詐欺重大犯罪所得財物或財產上利益之不確定犯意，於九
    十二年十二月十六日上午某時，在位於臺北市中正區○○○
    路○段八三號之中國信託商業銀行城中分行，申請開立帳號
    第000000000000號帳戶，旋於同日十二時許，
    在臺北市二二八公園附近，以新臺幣（下同）二千五百元之
    代價，將該帳戶之存摺、金融卡（含網路語音密碼）等物件
    ，出售交付予綽號「小冰」、「小胖」之真實姓名、年籍不
    詳之成年男子，任由其帳戶物件在外為人流通、使用，乙○
    ○並取得二千五百元之報酬。嗣乙○○名義之上開帳戶物件
    ，即為不詳姓名成年人組成之常業詐欺犯罪集團利用作為掩
    飾、隱匿該集團成員因自己實施常業詐欺之重大犯罪所得財
    物之用。該常業詐欺集團實施常業詐欺犯行之手法為：偽以
    健保局欲辦理醫療補助款退費為由，以電話通知不特定之人
    ，指示受話者應至金融機構自動櫃員機按照集團成員所述之
    方法操作自動櫃員機，偽稱：如此可使退款轉帳至受話者之
    帳戶云云，使不知自動櫃員機無法使他人金錢轉入自己帳戶
    之受話者，陷於錯誤，經由自動櫃員機之操作，將自己帳戶
    內之金錢轉入上開乙○○名義之帳戶內，以此為詐術使不特
    定人陷於錯誤而交付金錢，並恃為常業。計有：甲○○於同
    年月二十六日九時二十分許，接獲一位不詳姓名自稱郵局人
    員之成年人來電，佯稱：甲○○有退醫療補助款之掛號信件
    未領，遭退回健保局又轉至中央信託局，並要求甲○○撥打
    00000000、00000000電話號碼查詢云云，甲○○立刻依言撥
    打電話號碼，有不詳真實姓名之成年人接聽，謊稱：有醫療
    補助款可退，要甲○○持金融卡至附近之自動櫃員機操作進
    行轉帳，可把退款轉至甲○○帳戶云云，因甲○○家人日前
    曾自費給付醫療費用，且對方向甲○○所述之甲○○家人之
    健康資料正確，甲○○誤信為真，因而陷於錯誤，至設於臺
    北市○○路○段之某「７—１１便利商店」內之中國信託商
    業銀行自動櫃員機，按照該詐欺集團成員之指示操作，於當
    日九時三十九分許、九時四十二分許，先後二次自其設於臺
    北市第九信用社東湖分社之帳戶（帳號詳卷），各轉帳九萬
    九千八百六十三元（轉帳手續費不計）、共計十九萬九千七
    百二十六元，至乙○○名義之上開帳戶內，甲○○於轉帳後
    因未取得退款，始知受騙，報警處理。嗣經警通知中國信託
    商業銀行將乙○○上開帳戶列為警示帳戶，迨中國信託商業
    銀行行員以電話通知乙○○該帳戶交易異常，乙○○前往辦
    理凍結帳戶時，為警查獲。
三、案經臺北市政府警察局中正第一分局移送臺灣臺北地方法院
    檢察署檢察官偵查，並由檢察官聲請以簡易判決處刑。
    理  由
一、認定犯罪事實所憑之證據及理由：
    (一)前揭被告乙○○售賣其名義之上開帳戶物件予綽號「小冰
      」、「小胖」之人，任由其該帳戶物件在外供人流通、使
      用之事實，業經被告於偵查、原審、本院審理時坦承不諱
      。嗣有甲○○遭不詳人士以本判決事實欄二所示之方法詐
      騙，先後二次將自己帳戶內之款項轉至被告名義之上開帳
      戶內，共計轉帳十九萬九千七百二十六元進入該帳戶內等
      事實，亦為被害人甲○○先後於警詢及本院審理時指述甚
      詳（見臺灣臺北地方法院檢察署九十三年度偵字第一００
      二五號卷第十八頁至第十九頁、本院九十四年一月二十六
      日筆錄）。對於被害人甲○○於警詢中證述之證據能力，
      公訴人、被告於本院審判程序中始終未予爭執且皆同意得
      作為證據（被告於原審準備程序為有罪陳述，經原審法院
      告知進行簡式審判程序之效果＜含不適用傳聞法則＞，被
      告同意進行簡式審判程序，見原審卷第十六頁，此同意亦
      屬同意被害人之警詢筆錄得作為證據），本院斟酌被害人
      甲○○於警詢中僅係單純陳述被害之過程，依該筆錄作成
      時之情況，認為適當，依刑事訴訟法第一百五十九條之五
      第一項之規定，該被害人之警詢筆錄應具有證據能力。並
      有被告名義之上開帳戶之申請開戶資料、對帳單、被害人
      帳戶之存摺內頁影本、臺北市第九信用合作社九十三年八
      月二十日北市九信社業字第一一七一號函檢附之被害人帳
      戶之基本資料及九十二年十二月之存摺明細查詢等資料在
      卷可稽（見上開偵查卷第二十頁、第三四頁、第七四頁至
      第七七頁頁、本院卷第三四頁至第三七頁）。足證被告於
      偵查及原審所為將帳戶物件售予他人之自白及被害人甲○
      ○之證述，應皆屬實情。
    (二)被告始終否認其為電話中向被害人甲○○行騙之人，並否
      認上開帳戶內之金額係其提領，復查無證據足證被告確為
      行詐之人。參以被害人甲○○證述之被害情節，應足認取
      得被告上揭帳戶物件並對甲○○實施前揭詐欺行為之人，
      顯屬經過縝密之籌畫所組成之詐欺集團，一方面收購取得
      他人名義之帳戶存摺、金融卡等物件使用，另一方面則以
      上述手法詐騙不特定人轉帳進入其等指定之帳戶內，使不
      特定人陷於錯誤而交付金錢。則該集團係以此等詐欺方法
      賴以維生，資為常業，且利用被告名義之帳戶作為掩飾、
      隱匿其集團成員因自己實施常業詐欺之重大犯罪所得財物
      之用，至為灼然。
    (三)被告於本院審理時雖否認有幫助洗錢之不確定犯意，辯稱
      ：我不知道帳戶會被拿去騙錢云云。惟查：在郵局或銀行
      等金融機構開設存款帳戶，原係針對個人社會信用而予以
      資金流通，具有強烈之屬人性，而金融帳戶為個人理財之
      工具，於郵局或銀行等金融機構申請開設存款帳戶並無任
      何特殊之資格限制，一般民眾皆可利用存入最低開戶金額
      之方式，任意在銀行或郵局等金融機構申請開設存款帳戶
      ，且一人並可於不同之金融機構申請多數之存款帳戶使用
      ，尚無任何困難，此乃眾所周知之事實，被告於為本案行
      為時為已年滿二十歲之成年人，顯屬有一般社會經驗之人
      ，對此應有所認知。而有犯罪意圖者，非有正當理由，竟
      使用他人提供之帳戶，客觀上自可預見其目的係供為某筆
      資金之存入，後再行領出之用，且該筆資金之存入及提領
      過程係有意隱瞞其流程及行為人身分曝光之用意，一般人
      本於普通認知能力應均易於瞭解。是依一般人之社會生活
      經驗，若見他人不以自己名義申請帳戶，反而向人收集存
      款帳戶為不明用途使用或流通，衡情對於該等帳戶可能供
      洗錢等不法目的之使用，當有合理之預期，況且利用不相
      識之人之帳戶從事常業詐欺或其他犯罪所得財物洗錢之用
      ，早為傳播媒體廣為報導，被告為有社會經驗之成年人，
      其應可預見交付其名義之帳戶存摺及金融卡等物件予不相
      識之人流通，有幫助從事常業詐欺犯行之人利用該等帳戶
      掩飾、隱匿該常業詐欺集團成員因自己犯罪所得財物或財
      產上利益之可能，但其仍將自己名義之帳戶物件售予己所
      不相識且不知真實身分之「小冰」、「小胖」之人，以致
      自己完全無法了解、控制其帳戶物件之使用方法及流向，
      則被告應本具有縱有人利用該等金融帳戶供掩飾、隱匿實
      施常業詐欺等重大犯罪所得財物或財產上利益之用，亦不
      違背其本意之幫助意思甚明。被告所辯：其無幫助洗錢之
      故意云云，尚不足採。
    (四)綜上論述，本件事證明確，被告幫助洗錢之犯行，洵堪認
      定。
二、論罪科刑及沒收部分：
    (一)按洗錢防制法已於九十二年二月六日修正公布，並於同年
      八月六日施行，修正後該法第九條第一項規定：「犯第二
      條第一款之罪者，處五年以下有期徒刑，得併科新臺幣三
      百萬元以下之罰金」，同法第二條第一款復規定：「本法
      所稱洗錢，係指下列行為：一掩飾或隱匿因自己重大犯罪
      所得財物或財產上之利益者」。而刑法第三百四十條規定
      之常業詐欺罪，係屬現行洗錢防制法第三條第一項第五款
      所明定之重大犯罪。核被告於九十二年十二月間，基於幫
      助洗錢之不確定犯意，將自己名義之上開帳戶物件售賣交
      付予所謂「小冰」、「小胖」之成年男子，而使某犯罪集
      團於實施常業詐欺之重大犯罪時，得以利用被告帳戶供掩
      飾、隱匿因自己重大犯罪所得財物之用，所為係犯現行洗
      錢防制法第九條第一項、刑法第三十條第一項前段之幫助
      掩飾、隱匿因自己重大犯罪所得財物罪。公訴人未斟酌被
      告售賣帳戶物件予他人之行為亦符合上揭幫助洗錢罪之構
      成要件，且該罪屬特別法之犯罪，刑度復較刑法第三百三
      十九條第一項之法定刑為重，應優先適用，而認被告售賣
      帳戶物件予他人之行為，係犯刑法第三百三十九條第一項
      、刑法第三十條第一項前段之幫助普通詐欺罪，尚有未洽
      ，因起訴之基本事實同一，爰變更起訴法條。
    (二)查被告前於九十年間，因違反著作權法案件，經臺灣嘉義
      地方法院判處有期徒刑三月確定，並於九十一年二月二十
      二日執行完畢，有臺灣高等法院被告前案紀錄表在卷足考
      ，五年以內再犯有期徒刑以上之本罪，為累犯，依刑法累
      犯之規定，加重其刑。而被告所為幫助洗錢罪，屬從犯，
      依刑法第三十條第二項規定，減輕其刑。並先加後減之。
    (三)按現行洗錢防制法第九條第五項規定：「犯前四項之罪，
      於犯罪後六個月內自首者，免除其刑；逾六個月者，減輕
      或免除其刑；在偵查或審判中自白者，減輕其刑」。被告
      於原審審理時有為有罪之陳述，並供承：「我知道帳戶不
      可以隨便給別人，‧‧‧我知道他們可能拿我的帳戶去做
      犯罪、詐欺的工具」等語（詳見原審卷第十五頁背面、第
      十六頁正面），坦承其本案犯罪之主觀犯意及行為，雖然
      其於本院審判時否認有幫助洗錢之犯意，但其既然曾在原
      審自白犯罪，亦符合洗錢防制法第九條第五項後段規定之
      「在審判中自白」之要件，應無疑問，自應適用該條項規
      定，遞減輕其刑。
    (四)茲審酌被告於本案偵審中固皆坦承售賣帳戶物件之事實，
      但其提供金融帳戶售予他人係出於圖得不法報酬之動機，
      所為犯行使詐欺集團之人得以利用其帳戶作為掩飾、隱匿
      重大犯罪所得財物之用，增加被害人尋求救濟之困難，且
      造成檢警機關難以追查重大犯罪之實際行為人，被害人甲
      ○○被詐欺而轉入被告名義帳戶之金錢近二十萬元，被告
      犯罪所生之危害非輕，被告並有上述前科紀錄，原審量處
      有期徒刑肆月，尚屬偏輕，惟第二審蒞庭檢察官求處有徒
      刑柒月，依公訴人起訴被告提供作為他人洗錢用之帳戶有
      證據者僅一個之情節，則嫌過重等一切情狀，量處如主文
      所示之刑，並諭知易科罰金之折算標準。
    (五)被告將其帳戶物件售予「小冰」、「小胖」之人，得款二
      千五百元，依洗錢防制法第四條第二款之規定，屬被告因
      犯上揭犯罪所得之報酬，依同法第十二條第一項規定，不
      問屬於被告與否，應宣告沒收之，如全部或一部不能沒收
      時，以其財產抵償之。至於被告售賣上開帳戶所交付對方
      之存摺、金融卡等物，均非屬被告本件犯罪之義務沒收之
      物，且皆未扣案，復無證據足證該等物件現尚存在而未滅
      失，再者，依現今一般金融機構之約款，金融機構所發給
      之存摺、金融卡多原則上約定屬金融機構所有（金融卡背
      面約款亦多有載明），況被告既係將該等物件售賣予他人
      ，縱使認該等物件皆原為被告所有，被告亦已處分轉讓予
      他人，該等物件是否仍屬被告之所有物，亦有疑問，斟酌
      上開帳戶業經相關機構列為犯罪帳戶，已無再為人利用之
      虞，相關物件亦已屬無用之物，為免日後執行之困擾，爰
      不予宣告沒收，附此敘明。
三、撤銷原審判決之理由：
    (一)原審據而論罪科刑，固非無見，惟原審判決認定對於被害
      人甲○○實施詐欺犯行者，係不詳成年人所組成之詐欺集
      團所為，既稱：「詐欺集團」，顯亦認該集團成員之聚合
      係以犯詐欺罪為常業，否則又如何能以「詐欺集團」稱之
      。而被告售賣之帳戶物件，既係由該常業詐欺集團利用作
      為隱匿或掩飾集團成員因自己實施常業詐欺之重大犯罪所
      得財物之用，被告對此應有預見且不違反其本意，亦見前
      述，被告所為符合現行洗錢防制法第九條第一項、刑法第
      三十條第一項前段之幫助掩飾、隱匿因自己重大犯罪所得
      財物罪之構成要件，且該罪刑度較刑法第三百三十九條第
      一項之法定刑為重，自應適用洗錢防制法第九條第一項、
      刑法第三十條第一項前段規定論處，原審適用刑法第三百
      三十九條第一項、刑法第三十條第一項前段之規定論罪，
      其適用法律尚有未當。且檢察官上訴意旨指摘原審判決量
      刑偏輕部分，亦屬有理由，自應由本院將原審判決撤銷改
      判。
    (二)至於原審檢察官上訴理由，指摘原審踐行之訴訟程序違法
      部分。其中就未傳訊被害人到庭表示意見一節，查於審判
      期日是否傳喚被害人到場陳述意見，法院本有斟酌之權限
      ，此觀刑事訴訟法第二百七十一條第二項但書「法院認為
      不必要或不適宜者，不在此限」之規定自明，原審檢察官
      於原審準備程序及審判程序中亦均未聲請傳訊被害人，有
      原審筆錄在卷可查（見原審卷第十六頁、第二四頁），原
      審判決未交待未傳喚被害人到庭陳述意見之理由，要無何
      所謂「不適用法則之違誤」可言。而就檢察官指摘：原審
      法院於審判期日未依刑事訴訟法第一百六十四條第一項規
      定，對檢察官提示證據云云部分，原審判決與檢察官上訴
      理由就當日訴訟程序之進行各執一詞（此見上訴理由及原
      審判決，茲不贅引，惟審判期日之訴訟程式，專以審判筆
      錄為證，刑事訴訟法第四十七條定有明文），觀以原審筆
      錄、原審判決、原審檢察官上訴理由，只見到原審參與實
      施刑事訴訟程式之公務員互相指責，且流於意氣之爭，誠
      屬憾事，因本院為複審，本應依相關刑事訴訟法規定踐行
      調查證據程序，不再就此部分顯屬意氣之爭之上訴理由，
      表示意見，併此敘明。
四、適用法律：
　　(一)刑事訴訟法第三百六十九條第一項前段、第三百六十四條
      、第三百條、第二百九十九條第一項前段。
　　(二)現行洗錢防制法第九條第一項、第五項後段，刑法第十一
      條前段、第三十條第一項前段、第二項、第四十七條、第
      四十一條第一項前段，罰金罰鍰提高標準條例第二條。
本案經檢察官陳維練到庭執行職務。
中　　華　　民　　國　　94　　年　　 3　  月　  23    日
  　　　　　　　　刑事第十二庭審判長法　官　李文成
             　　　　　　　　　　　 法　官　官有明
  　　　　　            　　　　　　法　官  王復生
以上正本證明與原本無異。
如不服本判決，應於收受送達後十日內向本院提出上訴書狀，其
未敘述上訴之理由者並得於提起上訴後十日內向本院補提理由書
（均須按他造當事人之人數附繕本）。
                                    書記官  王宜玲
中　　華　　民　　國　　94　　年　　3 　　月　　30　　日
附錄：本案論罪科刑法條全文：
現行洗錢防制法第九條第一項：
犯第2條第1款之罪者，處五年以下有期徒刑，得併科新臺幣三百
萬元以下罰金。
